臺灣高等法院臺中分院刑事裁定　　　　100年度交抗字第918號
抗　告　人
即受處分人　陳榮喜
上列抗告人因聲明異議案件，不服臺灣臺中地方法院中華民國
100年9月30日所為裁定（100年度交聲字第2635號），提起抗告
，本院裁定如下：
    主  文
原裁定及原處分關於陳榮喜受處分罰鍰新臺幣貳萬元部分，均撤
銷。
前項原處分撤銷部分，陳榮喜不罰。
其餘抗告駁回（即陳榮喜汽車駕駛人酒精濃度超過規定標準，吊
扣駕駛執照拾貳個月部分）。
    理  由
一、抗告人即受處分人陳榮喜（下稱抗告人）抗告意旨略以：抗
    告人因公共危險酒後駕車，業經檢察官給予緩起訴處分，抗
    告人並已繳納處分金2萬5千元，及參加地檢署舉辦的法治教
    育完畢。則原處分機關再裁處罰鍰2萬元（即依道路交通管
    理處罰條例裁處罰鍰4萬5千元，並扣抵抗告人業依緩起訴處
    分命令支付公益捐款之數額2萬5元之部分，故裁處罰鍰2萬
    元）及吊扣駕駛執照，及原裁定將抗告人異議駁回，有違行
    政罰法第26條一事不二罰之規定，均有不當，抗告人爰提起
    抗告，請求撤銷原處分及原裁定，更為適當的裁定等語。
二、按行政罰法第26條第1項規定：「一行為同時觸犯刑事法律
    及違反行政法上義務規定者，依刑事法律處罰之。但其行為
    應處以其他種類行政罰或得沒入之物而未經法院宣告沒收者
    ，亦得裁處之。」此條項係為一事不二罰之明文立法，究其
    立法目的，乃在於一行為同時觸犯刑事法律及違反行政法上
    義務規定時，由於刑罰與行政罰同屬對不法行為之制裁，而
    刑罰之懲罰作用較強，故依刑事法律處罰即足資警惕時，即
    無一事二罰而再處行政罰之必要，且刑事法律處罰，由法院
    依法定程序為之，較符合正當法律程序，應予優先適用。但
    罰鍰以外之沒入或其他種類行政罰，因兼具維護公共秩序之
    作用，為達行政目的，行政機關仍得併予裁處，故為上開第
    1項但書規定。而同條第2項規定：「前項行為如經不起訴處
    分或為無罪、免訴、不受理、不付審理之裁判確定者，得依
    違反行政法上義務規定裁處之。」亦即，行為人同時觸犯刑
    事法律及行政法上義務之行為，若已經刑事部分為不起訴處
    分、無罪、免訴、不受理、不付審理之裁判確定者，則無上
    開立法理由所述行為已受刑事處罰，不應就同次行為而受二
    次處罰之情形，則對於該行為於刑事不處罰裁判確定後，處
    以行政裁罰乃屬合法。惟上開第2項規定所謂「行為如經不
    起訴處分或為無罪、免訴、不受理、不付審理之裁判確定者
    」之意涵為何？是否包括檢察官以一定負擔為條件所為之緩
    起訴處分在內，而得於緩起訴猶豫期間屆滿後再為行政裁罰
    ？對此應採否定見解，蓋：(一)依文義解釋，行政罰法第26條
    第2項明文列舉得再為行政裁罰之事由僅有不起訴處分、無
    罪、免訴、不受理、不付審理裁判確定之五種類型，且無概
    括條款規定其他得與上述五種刑事裁判等量齊觀之類型，是
    基於明示其一排斥其他之法理，不應擴張解釋包含緩起訴處
    分確定之類型。(二)依據緩起訴處分制度之本質，為介於起訴
    及微罪職權不起訴間之緩衝制度設計，其具體效力依刑事訴
    訟法第260條規定，於緩起訴處分期滿未經撤銷者，非有同
    條第1款或第2款情形之一，不得對於同一案件再行起訴，即
    學理上所稱之實質確定力，足見在緩起訴期間內，尚無實質
    確定力可言（參照最高法院94年臺非字第215號判例）。故
    觸犯刑事法律之犯罪行為符合緩起訴要件者，雖經檢察官為
    緩起訴處分而暫緩起訴，然仍係認被告有犯罪嫌疑，始予暫
    緩起訴，並得課被告以一定之負擔或指示，此與不起訴處分
    係因犯罪嫌疑不足或其他原因，不得附條件或負擔，仍顯有
    不同，故緩起訴處分與不起訴處分之性質有異，行政罰法第
    26條第2項並未明列緩起訴處分，自不宜擴張解釋。(三)依附
    負擔之緩起訴處分對受處分人產生之法律效果，檢察官依刑
    事訴訟法第253條之2第2項規定為緩起訴處分，課以被告金
    錢給付、勞務提供及處遇措施者，此等處分名義上雖非刑罰
    ，仍是一種特殊之處遇措施，性質上已係實質之制裁，造成
    被告財產減少、自由及人性尊嚴限制或義務增加等權利上不
    利之影響，是此類「特殊之處遇措施」性質上當屬干預人民
    自由之處分，實與刑事制裁無異。綜上足見，行政罰法第26
    條第2項所謂未處以刑事處罰之意涵，並不包括檢察官以一
    定負擔為條件而對受處分人所為之緩起訴處分，至為明確。
三、次按道路交通管理處罰條例第35條第8項固規定：「前項汽
    車駕駛人，經裁判確定處以罰金低於本條例第92條第3項所
    訂最低罰鍰基準規定者，應依本條例裁決繳納不足最低罰鍰
    之部分。」但該條項係94年12月28日增訂，並於95年3月1日
    施行，對照行政罰法第26條關於一事不二罰之規定，係於94
    年2月5日公布，於95年2月5日施行，顯見道路交通管理處罰
    條例第35條第8項規定之立法目的，應係考量適用行政罰法
    第26條規定後，酒後駕車違規應受刑事處罰者，刑罰罰金額
    度可能低於行政罰鍰之流弊，而特別立法規定應補繳差額。
    其條文既明定「經裁判確定處以罰金」，自應以上開條文界
    定之範圍為限，不得恣意擴張適用而侵害人民之財產權，故
    在酒後駕車違規應受刑事處罰，而經法院判處有期徒刑、拘
    役，並宣告緩刑及向公庫支付一定之金額或向指定之公益團
    體、地方自治團體或社區提供義務勞務，或經檢察官為緩起
    訴處分，而命被告向公庫或指定之公益團體、地方自治團體
    支付一定之金額，或向指定之公益團體、地方自治團體或社
    區提供義務勞務等情形，應均無道路交通管理處罰條例第35
    條第8項規定之適用，否則即有違行政法上之「法律保留原
    則」。
四、經查：
(一)、本件抗告人於99年1月22日23時41分許，飲酒後駕駛牌照號
    碼AMC-081重型機車，行經臺中縣潭子鄉（現改制為臺中市
    潭子區，下同）中山路與環中路口，因酒後肇事，經呼氣酒
    精濃度0.77mg/l超過規定標準之違規行為，經臺中縣警察局
    （現改制為臺中市政府警察局）豐原分局潭子分駐所員警以
    違反道路交通管理處罰條例第35條第1項第1款規定而予舉發
    ，有臺中縣警察局中縣警交字第HD0000000號舉發違反道路
    交通管理事件通知單影本附於原審卷第6頁可參；抗告人刑
    事部分並觸犯刑法第185條之3之公共危險罪，經臺灣臺中地
    方法院檢察署檢察官以99年度偵字第3288號為緩起訴處分，
    緩起訴處分內容為：緩起訴期間為一年，受處分人應於向財
    團法人臺灣省私立向上社會福利基金會附屬臺中育嬰院支付
    2萬5千元，及參加本署舉辦的法治教育1場次，及其緩起訴
    期間於100年3月10日期滿未經撤銷，業已確定等情，有臺灣
    臺中地方法院檢察署檢察官99年度偵字第3288號緩起訴處分
    書影本及臺灣高等法院被告前案紀錄表各一份分別附於原審
    卷第4-5頁及本院卷可稽；嗣經原處分機關於100年8月25日
    以中監違字第裁63-HD0000000號號裁決書裁處罰鍰2萬（即
    依道路交通管理處罰條例裁處罰鍰4萬5千元，並扣抵抗告人
    業依緩起訴處分命令支付公益捐款之數額2萬5元之部分，故
    裁處罰鍰2萬元），並吊扣駕駛執照12個月及施以道路交通
    安全講習等事實，亦有原處分機關上開違反道路交通管理事
    件裁決書影本附於原審卷第7頁可參。且為抗告人所不爭執
    。是抗告人於上開時、地確有酒後駕車之違規行為，應堪認
    定。
(二)、關於罰鍰2萬元部分：
  1.揆諸前述理由二、三之說明，抗告人就其酒精濃度超過規定
    標準而駕駛動力交通工具之行為，已受緩起訴處分且期間屆
    滿未經撤銷，自無再依行政罰法第26條第2項規定處以行政
    罰鍰之必要，否則即有一事二罰之危險，且亦無適用道路交
    通管理處罰條例第35條第8項規定命補繳緩起訴處分金與罰
    鍰差額之餘地（臺灣高等法院暨所屬法院97年法律座談會對
    於刑事類提案交通案件第39號提案研討結果內容，認為檢察
    官為緩起訴處分，命被告支付公益捐款，此一課以負擔之處
    分雖非前開法條所規定之「罰金」，但性質上同為科以金錢
    之給付負擔，故行政機關仍得依上開法條裁決繳納不足最低
    罰鍰。然上開法律座談會之研討結果並非判例，法院不受其
    拘束，併此敘明）。
  2.綜上所述，原處分機關就抗告人已受刑事法律處罰之同一行
    為，再依違反行政法上義務規定裁處罰鍰2萬元（即依道路
    交通管理處罰條例裁處罰鍰4萬5千元，並扣抵抗告人業依緩
    起訴處分命令支付公益捐款之數額2萬5元之部分，故裁處罰
    鍰2萬元），及原裁定認原處分裁罰抗告人補繳處分金不足
    最低罰鍰基準金額之差額2萬元部分，核無違誤，而將抗告
    人異議駁回，均於法不合。抗告意旨主張原處分及原裁定裁
    罰2萬元部分有違行政罰法第26條一事不二罰之規定，則有
    理由。自應由本院將原裁定及原處分關於抗告人受處分罰鍰
    2萬元部分，均予撤銷，並就原處分撤銷部分，為抗告人不
    罰之諭知。
(三)、關於吊扣駕駛執照12個月部分：按「一行為同時觸犯刑事法
    律及違反行政法上義務規定者，依刑事法律處罰之。但其行
    為應處以其他種類行政罰或得沒入之物而未經法院宣告沒收
    者，亦得裁處之。」，行政罰法第26條第1項定有明文，次
    按行政罰法第26條立法理由「一、˙˙˙但罰鍰以外之沒入
    或其他種類行政罰，因兼具維護公共秩序之作用，為達行政
    目的，行政機關仍得併予裁處，故為第一項但書規定。」、
    「吊扣受處分人駕駛執照12個月部分，因係屬其他種類行政
    罰，具有嚇阻酒後駕車行為作用，依行政罰法第26條第1項
    但書規定，自仍得依法裁處」（95年度交抗字第152號裁判
    要旨參照）。是以，吊扣駕駛執照屬行政罰法第26條第1項
    但書所指「其他種類行政罰」，並兼具維護公共秩序之作用
    ，原處分機關依法裁處抗告人吊扣駕駛執照12個月，及原裁
    定認抗告人此部分異議為無理由，於法並無不合。抗告人此
    部分之抗告為無理由，應予駁回。
據上論斷，應爰依道路交通事件處理辦法第二十五條、刑事訴訟
第四百十三條、四百十二條，裁定如主文。
中    華    民    國   100    年    10    月    31    日
            刑事第六庭    審判長法  官  李  文  雄
                                法  官  王  邁  揚
                                法  官  蔡 王 金 全
上列正本證明與原本無異。
不得再抗告。
                                書記官  金  珍  華
中    華    民    國   100    年    10    月    31    日